臺灣屏東地方法院民事判決　　　　　　　93年度簡上字第60號
上　訴　人　　甲○○○
兼訴訟代理人　乙○○
上　一　人
訴訟代理人　　邱芬凌律師
被上訴人　　　丙○○
　　　　　　　戊○○
兼上一人
訴訟代理人　　丁○○
上列當事人間請求確認通行權事件，上訴人對於中華民國93年8
月26日本院93年度潮簡字第311號第一審判決提起上訴，本院於
民國94年3月23日言詞辯論終結，判決如下：
    主  文
原判決廢棄。
確認被上訴人就上訴人與被上訴人丙○○共有、坐落屏東縣新園
鄉○○段五０八地號、如附圖所示Ａ部分（面積八二‧五平方公
尺）、Ｅ部分（面積六平方公尺），及上訴人乙○○所有之同段
五０九地號、如附圖所示Ｂ部分（面積六‧八平方公尺）、Ｄ部
分（面積一二０平方公尺）之土地有通行權。
上訴人對第二項所示各筆土地，應容忍被上訴人通行及設置道路
。
第一審、第二審訴訟費用由上訴人負擔十分之七，餘由被上訴人
負擔。
    事實及理由
一、被上訴人起訴主張：坐落屏東縣新園鄉○○段516、517、51
    8地號土地（下稱系爭土地），分別為被上訴人丁○○、戊○○、丙○○所有，均係袋地，系爭516地號土地北側與系
    爭517、518地號土地相鄰，東側為灌溉排水溝，南側與被上
    訴人丙○○及上訴人共有之同段508地號土地相鄰、西側則
    與上訴人乙○○所有同段515地號、被上訴人丙○○所有同
    段515之1地號土地相鄰，並無適宜之通路可聯絡公路，如由
    西側、南側通行至道路，需通行上訴人乙○○所有之同段51
    5、509地號土地，及上訴人與被上訴人丙○○共有之同段50
    8地號土地。又系爭517、518地號土地為乙種建築用地，依
    建築技術規則之規定，基地應與建築線連接，且連接建築線
    之私設道路長度大於20公尺者，其所私設道路之寬度至少應
    該在5公尺以上，為此，爰依民法第787條之規定，請求判決
    確認被上訴人就上訴人所有同段515、509、508等地號土地
    有通行權，及應容忍被上訴人通行並設置道路等語。（原審
    判決確認被上訴人就上訴人乙○○所有同段515地號如原判
    決附圖編號1所示面積87平方公尺土地、同段509地號如原判
    決附圖編號2所示面積120平方公尺土地、及上訴人與被上訴
    人丙○○共有之同段508地號如原判決附圖編號3所示面積6
    平方公尺土地有通行權，並應容忍被上訴人通行及設置道路
    。）於本院聲明：上訴駁回。
二、上訴人則以：被上訴人主張通行之處非屬損害最小，只須從
    同段515之1地號土地通行至訴外人許昆源、許裕峰所有同段
    510、514地號土地之既成道路，即可聯絡對外道路；又主張
    通行權，應先通行自己之土地，同段508地號土地為被上訴
    人丙○○與上訴人共有，自應優先於同段515地號土地予以
    通行；且被上訴人不須開設寬5公尺之道路，只須在同段508
    地號再增補寬2公尺之路與同段515之1地號土地合併使用，
    即有寬4公尺之路可通行等語置辯。均於本院聲明：(一)原判
    決廢棄。(二)被上訴人在第一審之訴駁回。
三、被上訴人主張系爭土地為其所有，系爭516地號土地現種植
    芒果、系爭517、518地號土地現為空地，因系爭516地號土
    地北側與系爭517、518地號土地相鄰，系爭517、518地號土
    地北側為豬舍及灌溉排水溝，系爭516、518地號土地東側亦
    為灌溉排水溝，均無路可通，系爭516地號土地南側與被上
    訴人丙○○及上訴人共有之同段508地號土地（現為農田）
    相鄰、西側則與上訴人乙○○所有同段515地號（現為空地
    ）、被上訴人丙○○所有同段515之1地號土地（現為空地）
    相鄰，僅在同段508、509地號（現為空地）土地南端始有對
    外道路，故系爭土地均屬袋地，並無適宜之通路可聯絡公路
    ，致不能為通常之使用等情，業據提出各該地號土地登記謄
    本、地籍圖騰本為證（原審卷第7至12頁），並經原審勘驗
    屬實（原審卷第42至44頁），復為被告所不爭執（本院卷第
    18 4頁），應堪信實。上訴人則以前揭情詞置辯，是本院於
    93年11月18日為兩造協議簡化爭點為：(一)通行路寬有無達5
    公尺之必要？(二)被上訴人在東西向方面，是否應先通行被上
    訴人丙○○與上訴人共有之同段508地號土地才是損害最少
    ，而非逕通行上訴人乙○○所有之同段515地號土地？(三)被
    上訴人在南北向方面，應否通行訴外人許昆源、許裕峰所有
    坐落同段510、514地號之私設巷道，而非逕通行上訴人乙○○所有之同段509地號土地？
四、通行路寬有無達5公尺之必要？
  (一)按土地因與公路無適宜之聯絡，致不能為通常使用者，土地
    所有人得通行周圍地以至公路。但對於通行地因此所受之損
    害，應支付償金。前項情形，有通行權人應於通行必要之範
    圍內，擇其周圍地損害最少之處所及方法為之；又有通行權
    人，於必要時，得開設道路。但對於通行地因此所受之損害
    ，應支付償金，民法第787條、第788條分別定有明文。次按
    袋地通行權，非以袋地與公路有聯絡為已足，尚須使其能為
    通常之使用，而是否為通常使用所必要，除須斟酌土地之位
    置、地勢及面積外，尚應考量其用途，故袋地為建地時，倘
    准許通行之土地，不敷袋地建築之基本要求，自不能謂已使
    袋地能為通常之使用，最高法院87年度台上字第2247號、85
    年度台上字第3141判決意旨參照。
  (二)被上訴人主張系爭517、518地號土地分別為被上訴人戊○○
    、丙○○所有，面積各358、285平方公尺，使用地類別均為
    乙種建築用地，曾拆除舊屋整地並延請甄錫嚴建築師事務所
    評估建築事宜一節，有土地登記謄本、整地照片、甄錫嚴建
    築師事務所回函等資料附卷可稽（本院卷第87、221頁），
    並為上訴人所不爭執，堪信為真實。被上訴人既已陳明上開
    土地欲建築房屋，則通行處所自須考量是否能為建築之用。
    按基地應與建築線相連接，其連接部分之最小長度應在2公
    尺以上，基地內私設通路長度大於20公尺者，其寬度不得小
    於5公尺，建築技術規則建築設計施工編第2條第1項第3款定
    有明文（原審卷第13頁）。系爭517、518地號土地欲供建築
    之用，而該土地未直接面臨道路或公路，依現行建築法令，
    建築基地需與私設巷道相連接，始得申請建築，查被上訴人
    丙○○所有提供作通行道路使用之同段515之1地號土地長度
    約為29.5公尺（依附圖比例計算），已超過20公尺，依據前
    揭說明，系爭517、518地號土地為供建築使用，其通行路段
    之寬度自須有5公尺，故被上訴人主張通行寬度應達5公尺，
    乃屬合理，堪予採信。
五、被上訴人在東西向方面，是否應先通行被上訴人丙○○與上
    訴人共有之同段508地號土地才是損害最少，而非逕通行上
    訴人乙○○所有之同段515地號土地？
  (一)按袋地通行權係對袋地四周土地之所有權施加限制，故袋地
    四周若有袋地所有人所有之土地，袋地所有人自應優先通行
    自己之土地，以減輕對四周鄰地權益之損害。查被上訴人丙○○已提供其所有東西向之同段515之1地號土地供通行之用
    ，該地號土地寬2公尺，有複丈成果圖在卷可按（原審卷第4
    6頁），是依據前段結論，本件僅須在該地號土地以北或以
    南增補東西向3公尺寬之土地，即可合併同段515之1地號土
    地作為通路使用。
  (二)關於通行方案，原判決係在坐落同段515之1地號土地以北之
    同段515地號土地增補寬3公尺之土地以供通行（即原判決附
    圖編號1），惟查，同段515地號土地、地目建、公告現值每
    平方公尺1,700元、係上訴人乙○○所有；同段508地號土地
    、地目田、公告現值每平方公尺900元、係被上訴人丙○○
    與上訴人共有等情，有上訴人所提土地登記謄本在卷可佐（
    本院卷第112、115頁）。故上訴人主張同段508地號土地既
    為被上訴人丙○○所共有，且其地目為田，價值較同段515
    地號土地為低，被上訴人東西向方面通行同段508地號土地
    ，對上訴人造成之損害較通行同段515地號土地為小等情，
    自屬有據，應可採信。
  (三)按通行權之行使，應擇損害最少之處所及方法為之，業如前
    述，故本件通行方案在東西向方面，如以附圖所示Ａ部分（
    面積82.5平方公尺）、Ｂ部分（面積6.8平方公尺）土地，
    合併同段515之1地號土地為通行方案，上訴人因此通行所受
    損害，自較原判決附圖編號1所採方案為輕，是本院權衡兩
    造利害得失及前開規定意旨，認就東西向部分，以優先通行
    同段508地號土地，即附圖所示上開方案較為適當，
六、被上訴人在南北向方面，應否通行訴外人許昆源、許裕峰所
    有坐落同段510、514地號之私設巷道，而非逕通行上訴人乙○○所有之同段509地號土地？
  (一)按某私設巷道乃他人為其通行權而開設，並非為供公眾通行
    而開設，縱使附近住民有順便利用該道路通行之情形，亦僅
    因該他人通行權之反射作用所致，能否謂該道路已成為公眾
    通行之既成道路，非無疑問，最高法院69年度台上字第400
    號判決意旨參照。
  (二)被上訴人主張同段510、514地號土地為訴外人許昆源、許裕
    峰所有，應有部分各2分之1，該地號土地一端連結對外道路
    ，一端通往訴外人許昆源居住之農舍，係為供特定對象通行
    之私設道路，並非供公眾通行之既成道路等情，業經其提出
    土地登記謄本（本院卷第74至77頁）附卷可證，並有本院調
    取之農舍建築執照、使用執照，及原審函詢之屏東縣政府回
    函（原審卷第51頁）等在卷可參。又證人許昆源已於本院審
    理時證稱：「510、514地號是我私人土地，被上訴人父親以
    前有說要提供部分土地與510、514地號合併鋪路使用，但後
    來就不了了之，即使兩造願意給我補償，我也不願將該路給
    兩造通行，上訴人稱我父母有同意讓兩造通行並非實在，如
    有請上訴人提出證據」等語明確（本院卷第93至95、302頁
    ），且上訴人復未舉證證明證人許昆源之父母已同意兩造使
    用同段510、514地號土地，故證人許昆源稱同段510、514地
    號土地係為自己通行權而設，並非供公眾通行而設，足堪採
    信。縱使兩造曾通行該路，亦僅屬許昆源通行權之反射作用
    所致，尚難謂該路已成為公眾通行之既成道路，且該路為許
    昆源、許裕峰私有，本無欲為他人所通行，兩造之通行對其
    所有權之行使自構成妨礙，難認被上訴人有何優先通行同段
    510、514地號土地之權利，上訴人前揭辯解，無可採信。
  (三)按通行權之行使，應擇損害最少之處所及方法為之，業如上
    述。經查，被上訴人系爭土地距離同段509地號土地較同段5
    10、514地號土地為近，此有地籍圖附卷可稽，又本件通行
    方案在南北向部分，原判決係以通行同段509地號土地為主
    （即原判決附圖編號2、3），而上訴人亦於本院審理時陳明
    ：「關於被上訴人通行南北向部分，希望以通行同段510地
    號為優先，通行同段509地號次之，不要通行同段508地號」
    等語明確（本院卷第303頁），足見上訴人認為在同段510地
    號土地無法供被上訴人通行時，通行同段509地號土地為對
    其損害最少之處所。綜上，同段510、514地號土地既非既成
    道路，又非距離最近，故在南北向部分，本院斟酌兩造意見
    ，認以維持原判決通行方案最為妥適，即通行如附圖Ｄ部分
    （面積120平方公尺）、Ｅ部分（面積6平方公尺）土地。
七、綜上所述，被上訴人依據民法第787條之規定，請求確認其
    就上訴人與被上訴人丙○○共有、坐落屏東縣新園鄉○○段
    508地號、如附圖所示Ａ部分（面積82.5平方公尺）、Ｅ部
    分（面積6平方公尺），及上訴人乙○○所有之同段509地號
    、如附圖所示Ｂ部分（面積6.8平方公尺）、Ｄ部分（面積
    120平方公尺）土地有通行權，應予准許。原判決關於東西
    向部分之通行方案，未選擇土地所有人損害最少之處所為之
    ，尚有未合，上訴意旨指摘原判決不當，求為廢棄，為有理
    由，應由本院廢棄改判如主文第2、3項所示。至通行權人對
    於通行地因此所受損害，固應支付償金，然上訴人於言詞辯
    論時已表明另訴請求（本院卷第302頁），本院無庸予以審
    理，併此敘明。
八、據上論結，本件上訴為有理由，依民事訴訟法第436條之1第
    3項、第450條、第80之1條、第85條第1項，判決如主文。
中　　華　　民　　國　　94　　年　　4 　　月　　6 　　日
                  民事第一庭    審判長法　官　羅心芳
                                      法　官　林雅莉
                                      法　官　翁世容
正本係照原本作成
本判決不得上訴。
                                      書記官  溫訓暖
中　　華　　民　　國　　94　　年　　4 　　月　　6 　　日
